【裁判字號】    90,上,842
【裁判日期】    901204
【裁判案由】    返還借款
【裁判全文】
臺灣高等法院民事判決  九十年度上字第八四二號
    上  訴  人  甲○○
    被  上訴人  萬泰商業銀行股份有限公司
    法定代理人  許勝發
    訴訟代理人  葉懿真
                賴宥汝
右當事人間請求返還借款事件，上訴人對於中華民國九十年五月二十九日台灣台北地
方法院八十九年度訴字第八九四號第一審判決提起上訴，本院判決如左：
    主    文
原判決關於命上訴人給付部分，及該部分假執行之宣告，暨命其負擔訴訟費用之裁判
均廢棄。
右開廢棄部分，被上訴人在第一審之訴及其假執行之聲請均駁回。
第二審訴訟費用由被上訴人負擔。
    事實及理由
一、被上訴人主張：原審共同被告護傘企業股份有限公司（下稱護傘公司）於民國八
    十六年十二月二十九日邀同上訴人及原審共同被告曾明泉、由美倫、由美娟為連
    帶保證人，與伊簽訂國內信用狀融資契約、週轉金貸款契約，約定護傘公司依上
    開契約向伊申請開發信用狀或借款時，所發生之一切債務，上訴人等應負連帶清
    償責任，並於同年月簽訂新台幣（以下同）二百二十萬元之借據。嗣護傘公司先
    後於八十六年十二月三十日、八十七年二月五日、同年六月二十三日、同日、同
    年月三十日各借款二百二十萬元、二百零六萬元、九十四萬元、一百萬元、一百
    萬元，清償期依序為九十一年十二月三十日、八十七年七月二十二日、同年十二
    月七日、同年月二十三日、同年月三十日。詎護傘公司自八十八年七月十一日起
    即未依約繳納本息，上述借款依約應視為全部到期，迭經催討均不置理，依序尚
    欠二百零二萬一千一百零二元、九萬四千八百八十七元、九十四萬元、一百萬元
    、一百萬元，合計五百零五萬五千九百八十九元，及自八十七年七月十一日起至
    清償日止，按年息百分之八．八三計算之利息，並自八十八年八月十二日起至清
    償日止，逾期在六個月以內部分，依上開利率百分之十，逾期超過六個月部分，
    依上開利率百分之二十計算之違約金未為清償等情。爰依消費借貸及連帶保證之
    法律關係，求為命上訴人與護傘公司、曾明泉、由美倫、由美娟應連帶給付五百
    零五萬五千九百八十九元暨其利息、違約金之判決（原審為被上訴人勝訴之判決
    ，上訴人上訴，其餘原審共同被告護傘公司、曾明泉、由美倫、由美娟均未聲明
    不服）。並答辯聲明：駁回上訴人之上訴。
二、上訴人則以：伊於八十六年九月三日簽訂之授信約定書係附屬於護傘公司於同日
    與被上訴人簽訂之二紙金額各為一百五十萬元之週轉金貸款契約，其效力不及於
    兩造間嗣後往來之一切交易。而護傘公司依上開二紙週轉金貸款契約所借之一百
    三十六萬元及八十二萬八千元，已分別於八十六年九月九日、十二月十日清償完
    畢，伊之保證責任業已消滅。嗣護傘公司於八十六年十二月二十九日簽訂之國內
    信用狀融資契約、週轉金貸款契約及八十六年十二月三十日書立之借據，伊並未
    在場，亦未於其上簽章，被上訴人任由由美倫偽簽並盜蓋伊印章，對保作業有重
    大瑕疵，伊無須負保證責任，另伊已向臺灣臺北地方法院告訴由美倫偽造文書犯
    行等語，資為抗辯。並上訴聲明：(一)原判決不利於上訴人部分廢棄。(二)右廢棄部
    分，被上訴人在第一審之訴及假執行之聲請均駁回。
三、被上訴人主張之事實，固據其提出國內信用狀融資契約、週轉金貸款契約、借據
    、授信約定書為證（見原審卷一五—二六頁），上訴人對八十六年九月三日授信
    約定書上其簽名、蓋章之真正，及八十六年十二月二十九日國內信用狀融資契約
    、八十六年十二月二十九日週轉金貸款契約書、八十六年十二月三十日借據上，
    其印文之真正固不爭執，惟以前詞置辯。茲應審究者為八十六年十二月二十九日
    國內信用狀融資契約、週轉金貸款契約及八十六年十二月三十日借據上上訴人之
    簽章是否為真正？如為真正，是否為上訴人所為？或授權他人所為？應否負表見
    代理之責？經查：
  (一)上訴人於八十六年九月三日簽訂授信約定書，並於同日簽訂借款額度各一百五十
    萬元之週轉金貸款契約書二紙，擔保護傘公司自八十六年九月三日起至八十七年
    九月三日止循環動用之借款，護傘公司依該週轉金貸款契約書所借之一百三十六
    萬元及八十二萬八千元，業於八十六年九月九日、十二月十日全部清償完畢之事
    實，為兩造所不爭執，並有週轉金貸款契約、授信約定書在卷可按（見原審卷一
    一三、一一四、一一七頁）。嗣護傘公司於八十六年十二月二十九日簽訂國內信
    用狀融資契約、週轉金貸款契約（二紙）、八十六年十二月三十日簽訂借據及八
    十八年一月二十一日書立分期償還債務切結書，其上連帶保證人欄「甲○○」之
    簽名係由美倫所簽，印章係由美倫持上訴人所有與八十六年九月三日授信約定書
    相同之印章所蓋，而非上訴人所為之事實，為兩造所不爭執（見本院卷二五、二
    六頁），並經被上訴人之承辦人員曾文邦陳稱：「系爭分期償還切結書是我承辦
    的，．．．被告等人（即原審共同被告等）的簽名，除甲○○外其他皆是本人簽
    名，甲○○是由美倫代為簽名蓋章的，．．．」等語在卷（見原審卷一三九九）
    ，復有國內信用狀融資契約、週轉金貸款契約、借據、切結書及記載上訴人自八
    十六年九月五日起至八十七年五月十一日擔任長榮遠洋輪船之輪機長未在國內之
    船員服務手冊在卷可憑（見原審卷一四、一五、一八、二一、一一六、六二頁）
    ，而被上訴人復無法舉證證明係上訴人授權由美倫為之，則上訴人主張上開融資
    契約、週轉金貸款契約、借據、切結書上「甲○○」之印文雖為真正，但非伊所
    蓋，簽名亦非其所為，伊亦未授權由美倫為之，堪信為真實。
  (二)由自己之行為表示以代理權授與他人者，對於第三人應負授權人之責任，必須本
    人有表見之事實，足使第三人信該他人有代理權之情形存在，始足當之。查我國
    社會一般情形，當事人將自己印章交付他人，委託該他人辦理特定事項者，比比
    皆是，倘持有印章之該他人，除受託辦理特定事項外，其他以本人名義所為之任
    何法律行為，均須由本人負表見代理之授權人責任，勢將危害社會交易之安全。
    揆之首揭說明，自不能僅因由美倫持有上訴人之印章，即認上訴人應負護傘公司
    融資貸款連帶保證表見代理之責。至上開授信約定書第十條雖約定：「凡持有貴
    行發給立約人之擔保物收據或保管證或立約人印鑑，前往貴行請求返還或更換擔
    保物及其有關文件者，均視為立約之代理人」，惟此係請求返還或更換擔保物及
    有關文件始有適用，而本件乃新簽訂融資契約、週轉金貸款及借據，與該條所規
    定情形不符，自無適用之餘地。被上訴人依此主張由美倫因持有上訴人之印鑑，
    為上訴人之代理人，所簽訂之融資契約、週轉金貸款契約及借據應為有效云云，
    自不足採。
  (三)授信約定書第二條雖亦約定：「立約人因名稱．．．印鑑．．．或其他足以影響
    貴行權益變更情事發生時，應即以書面將變更情事通知貴行，並辦妥變更或註銷
    留存印鑑之手續，於未為前項通知及變更或註銷留存印鑑手續前，與貴行所為之
    交易，立約人均願負其責任，如因而造成貴行損害，並負賠償責任」，惟本件非
    變更或註銷印鑑之事宜，被上訴人依此主張融資契約、週轉金貸款契約及借據上
    上訴人之印章因與授信約定書上之印章相同，故應為有效云云，亦不足採信。
  (四)授信約定書末雖又約定：「本戶與貴行往來憑簽蓋右列留存印鑑即生效力」，然
    契約當事人雙方訂立契約者，為維持雙方當事人間私法上利益之均衡，避免約款
    制定者濫用其經濟上、法律上或其他與締約基礎有關之優勢，而侵害契約相對人
    之利益，即應以民法第二百十九條誠信原則審查定型化契約條款之效力。今雙方
    之定型化契約雖因非消費關係而無消費者保護法之適用，惟消費者保護法第十二
    條已揭櫫一般定型化契約條款無效之判斷標準，非消費關係之定型化契約，若有
    該條第二項之情形，亦應認係違反誠信原則而無效。又民法第一百五十三條第一
    項規定當人互相表示意思一致者，無論其為明示或默示，契約即為成立，亦即契
    約當事人不論其為明示或默示意思表示，均需有欲與他方意思表示相結合而生法
    律上效果之主觀意思（即結約意思），倘欠缺結約意思，契約仍不成立。本件被
    上訴人於授信約定書末雖加註上開記載，係片面考慮自己求償之方便，即不問上
    訴人是否有締約之意思，亦不問上訴人對契約內容是否有了解理會之機會，徒憑
    上訴人留存之印鑑，即行認定上訴人有為保證之意思，而以定型化契約排除民法
    第一百五十三條之約定，顯係免除被上訴人於交易時所應負擔締約義務。再者，
    綜觀系爭授信約定書主要目的，均係加重上訴人應負義務及失權約定，當事人間
    顯係立於不平等地位所為，上訴人與被上訴人交涉力量懸殊，且前開約定復未定
    有期限，俾締約之上訴人預期危險負擔之期限，詎被上訴人竟執上訴人簽立之授
    信約定書記載，及肉眼判斷印鑑相符，即認上訴人有簽立上開融資契約、貸款契
    約及借據等意思，而不問上訴人根本未在場，是否有締約之意思，即令上訴人就
    系爭借款負連帶保證責任，顯有違誠信原則，前開約款於此不得認為有效。
四、綜上所述，被上訴人本於連帶保證之之法律關係，請求上訴人應連帶給付五百零
    五萬五千九百八十九元，及自八十七年七月十一日起至清償日止，按年息百分之
    八．八三計算之利息，並自八十八年八月十二日起至清償日止，逾期在六個月以
    內部分，依上開利率百分之十，逾期超過六個月部分，依上開利率百分之二十計
    算之違約金，為無理由，不應准許。原審判命上訴人如數給付，並為假執行之宣
    告，自有未洽。上訴意旨指摘原判決不當，求予廢棄改判，為有理由。自應由本
    院予以廢棄改判，如主文第二項所示。
五、兩造其餘攻擊、防禦方法與判決結果無涉，爰不一一論述，併此明。
六、據上論結，本件上訴為有理由，依民事訴訟法第四百五十條、第七十八條，判決
    如主文。
中      華      民      國    九十      年     十二     月      四      日
                                  民事第十四庭
                                      審判長法  官  張  劍  男
                                            法  官  蘇  芹  英
                                            法  官  蔡  芳  齡
右正本係照原本作成。
如不服本判決，應於收受送達後二十日內向本院提出上訴書狀，其未表明上訴理由者
，應於提出上訴後二十日內向本院補提理由書狀（均須按他造當事人之人數附繕本）
上訴時應提出委任律師或具有律師資格之人之委任狀；委任有律師資格者，另應附具
律師及格證書及釋明委任人與受任人有民事訴訟法第四百六十六條之一第一項但書或
第二項（詳附註）所定關係之釋明文書影本。
中      華      民      國    九十      年    十二      月      十      日
                                            書記官  蔡  錦  輝
附註：
民事訴訟法第四百六十六條之一（第一項、第二項）：
對於第二審判決上訴，上訴人應委任律師為訴訟代理人。但上訴人或其法定代理人具
有律師資格者，不在此限。
上訴人之配偶、三親等內之血親、二親等內之姻親，或上訴人為法人、中央或地方機
關時，其所屬專任人員具有律師資格並經法院認為適當者，亦得為第三審訴訟代理人
。


司法院資訊處製作；財團法人民間司法改革基金會備份。
